臺灣士林地方法院刑事判決　　　　　　　　　　　　　九十三年度訴字第四０四號
　　公　訴　人　臺灣士林地方法院檢察署檢察官
　　被　　　告　甲○○
　　選任辯護人　劉永培律師
右列被告因違反稅捐稽徵法案件，經檢察官聲請以簡易判決處刑（九十二年度偵緝字
第六五七號、九十二年度偵字第六九０六號），本院士林簡易庭認不宜以簡易判決處
刑（九十三年度士簡字第七二三號），簽移本院刑事庭改依通常程序審判，本院經訊
問被告後，被告為認罪之答辯，本院合議庭裁定由受命法官獨任以簡式審判程序審理
並判決如左：
    主  文
甲○○共同連續行使從事業務之人，明知為不實之事項，而登載於其業務上作成之文
書，足以生損害於公眾及他人，處有期徒刑參月，如易科罰金以參佰元折算壹日；又
共同公司負責人，為納稅義務人以詐術逃漏稅捐，處有期徒刑參月，如易科罰金以參
佰元折算壹日。應執行有期徒刑伍月，如易科罰金以參佰元折算壹日。
    事  實
一、甲○○於民國八十七年間，經由因缺錢孔急，乃向姓名年籍不詳自稱為「許容敏
    」之成年女子借款新臺幣（下同）三十萬元，「許容敏」則要求甲○○擔任翔閩
    有限公司（下稱翔閩公司，設於臺北縣板橋市○○路○段二三九號八樓之二）之
    負責人，平日負責管理公司庶務及報稅事項，且於前開職務範圍內受得獨立為之
    管理事務，為從事業務之人，並為公司法所規定之公司負責人。而於八十八年初
    ，甲○○因母親生病，需長期在家中照顧母親，乃將公司部分事務委由「許容敏
    」所聘請之年籍姓名不詳之公司財務經理「古小姐」處理，而時值公司須申報八
    十七年度所得稅時期，「古小姐」乃向甲○○建議可找人頭，虛報公司薪資支出
    ，用以逃漏稅捐，並徵得甲○○之同意後，兩人明知丙○○於八十七年間並未任
    職於翔閩公司，而製作扣繳憑單、營利事業所得稅結算申報書均為甲○○管理雙
    安公司之財務及報稅事項之附隨業務，竟仍基於共同行使業務上登載不實文書之
    犯意聯絡，由「古小姐」以不詳方式取得之丙○○
    將丙○○於八十七年間曾向翔閩公司支領薪資三十六萬元之不實事項，接續登載
    於翔閩公司員工丙○○八十七年「各類所得扣繳暨免扣繳憑單」、翔閩公司上開
    年度營利事業所得稅結算申報書等業務上之文書內，進而訛以前開薪資支出，持
    以向稅捐機關申報扣抵營利事業所得稅而行使之，使之成本增加，營利所得減少
    ，以此詐術逃漏翔閩公司營利事業所得稅九萬元，足以生損害於丙○○及稅捐稽
    徵機關對稅捐稽徵管理之正確性。嗣於八十九年初，翔閩公司應申報八十八年度
    所得稅時，甲○○與「古小姐」復承前開偽造文書概括犯意，明知丙○○、陳德
    權、楊建全、許雪玲、陳冠伶等五人於八十八年間並未任職於翔閩公司，竟仍由
    「古小姐」以不詳方式取得之陳德權、楊建全、許雪玲、陳冠伶等四人
    本，再由「古小姐」將丙○○等五人於八十八年間曾分別向翔閩公司支領薪資三
    十六萬、五十八萬、十七萬五千元、四十五萬元、五十五萬元之不實事項，接續
    登載於翔閩公司員工丙○○等五人八十七年「各類所得扣繳暨免扣繳憑單」、翔
    閩公司上開年度營利事業所得稅結算申報書等業務上之文書內，進而訛以前開薪
    資支出，持以向稅捐機關申報扣抵營利事業所得稅而行使之，因翔閩公司該八十
    八年度營運虧損，扣除上開虛列薪資成本後仍未達起徵點，未對翔閩公司應納稅
    額造成影響而未發生逃漏稅捐之結果，然已足以生損害於丙○○等五人及稅捐稽
    徵機關對稅捐稽徵管理之正確性。後因丙○○等人於九十年間接獲稅捐機關核定
    稅額追繳稅款通知後，提出檢舉，始查悉上情。
二、案經丙○○訴請及財政部臺灣省北區國稅局臺北縣分局移請臺灣士林地方法院檢
    察署檢察官偵查並聲請簡易判決處刑。
    理  由
一、右開犯罪事實，業據被告於本院準備程序及審理時坦承不諱（本院卷二三至二四
    頁訊問筆錄、第三八頁審判筆錄參照），核與告訴人丙○○於偵查中指訴情節（
    偵緝卷第三０至三一頁參照）及證人乙○○於偵查中證述情節（偵緝卷第六一至
    六二頁、第九三至九四頁訊問筆錄參照）相符，並有告訴人丙○○、被害人楊建
    全、陳德權、陳冠伶、許雪玲等人於稅捐稽徵機關之檢舉書（他字第一五０八號
    卷，下稱他字卷，第一七至一八頁、第三一頁、第四０頁、第四八至五０頁參照
    ）、八十八年度扣繳憑單（他字卷第二０頁、第二九頁、第四二頁、第五三頁參
    照）、在職證明書（第二一頁、第二六頁）、投保資料（偵字第六九０六號卷第
    九至一三頁、偵字第三二八五卷第二七至二八頁參照）及財政部臺灣省北區國稅
    局臺北縣分局九十二年八月十四日北區國稅北縣一字第０九二一０四九七五二號
    函（偵字第六九０六號卷第一七頁參照）及九十二年五月五日北區國稅北縣一字
    第０九二一０二六五一六號函（偵字第三二八五號卷第三二頁參照）在卷可稽，
    足認被告自白與事實相符可以採信，前開事實應可認定。本件事證明確，被告犯
    行堪以認定。
二、按所得稅扣繳義務人依所得稅法第八十九條第三項或同法第九十二條規定，填發
    免扣繳憑單或扣繳憑單，旨在使稅捐稽徵機關蒐集及掌握課稅資料，以利稅捐稽
    徵。員工薪資扣繳暨免扣繳憑單，僅係證明全年度支付員工薪資及代為扣繳綜合
    所得稅之情形，為徵、繳雙方課徵與申報綜合所得稅之依據，其既非造具記帳憑
    證所根據之憑證，抑非證明處理會計事項人員之責任而為記帳所根據之憑證，自
    非商業會計法第十五條所規定之商業會計憑證，此為最近實務上所持之見解（最
    高法院七十年度第九次刑事庭會議決議(一)，九十年度第五次刑事庭會議複審決議
    及九十一年度台上字第四一六一號、四二二九號判決參照）。又刑法第二百十五
    條所謂「業務上作成之文書」以文書之作成與其業務有密切關係，非執行業務即
    不能作成該文書者，均屬之。公司員工薪資扣繳暨免扣繳憑單、營利事業所得稅
    結算申報書為記載員工薪資狀況及公司向稅捐稽徵機關申報稅捐之文件，與營利
    公司業務本有密切之關係，對從事公司業務之公司負責人，自屬業務上之文書。
    是核被告甲○○之所為係犯刑法第二百十六條、第二百十五條之行使業務上登載
    不實文書罪、稅捐稽徵法第四十一條、第四十七條第一款之公司負責人為納稅義
    務人以詐術逃漏稅捐罪。又被告與「古小姐」就業務登載不實之犯行有犯意之聯
    絡、行為之分擔，應論以共同正犯（被告與「古小姐」業務上均有權責製作報稅
    文書，故就報稅業務上登載不實文書罪，雖屬身犯犯，但兩人均有正犯能力，至
    於公司負責人逃漏稅捐罪，雖共犯「古小姐」並無負責人身分，然與有負責人身
    分之被告共犯，依刑法第三十一條第一項仍以共犯論）。被告所犯業務上登載不
    實之低度行為，應為行使登載不實文書之高度行為所吸收，不另論罪。被告前後
    二次行使登載不實文書之行為，係基於主觀上一個預定逃漏稅捐之計畫，顯係基
    於概括犯意所為，而為連續犯，應依刑法第五十六條論以連續行使業務上登載不
    實文書一罪，並加重其刑。又稅捐稽徵法第四十七條第一款之規定，係將納稅義
    務人公司之責任，基於刑事政策之考慮，於其應處徒刑範圍，轉嫁於公司之負責
    人，故於此情形受罰之公司負責人，乃屬「代罰」，其既非逃漏稅捐之納稅義務
    人，當無所謂基於概括犯意逃漏稅捐，是公司以不正當方法逃漏稅捐，無成立連
    續犯之可能，亦無所謂與他人有逃漏稅捐之犯意聯絡與行為分擔。又刑法第五十
    五條之牽連犯，必須二個以上之行為有方法與結果之關係，始足構成，亦即必須
    以犯一罪之方法行為犯他罪，或以犯一罪之結果行為犯他罪，方得成立牽連關係
    ，公司負責人既非逃漏稅捐之納稅義務人，僅係代罰而已，公司以不正當方法逃
    漏稅捐，縱由該公司負責人或其他有權代表公司之自然人代表公司為之，究非屬
    於公司負責人本身之犯罪行為，自與該公司負責人之其他犯罪行為間，無方法結
    果之牽連關係可言（最高法院八十一年五月十九日、八十一年度第三次刑事庭會
    議決議四、最高法院八十七年度台上字第一九七四號、八十六年度台上字第三九
    九一號判決參照）。揆此，被告甲○○以翔閩公司負責人身分，為納稅義務人翔
    閩公司申報扣抵營利事業所得稅額逃漏稅捐之「代罰」犯行，及其本身業務上登
    載不實文書並持以行使之犯行間，即無何連續犯或牽連犯之裁判上一罪關係，應
    予分論併罰。本院審酌被告偽造文書逃漏稅捐，對於國庫及稅捐公平有所損害，
    然係因不諳法律效果之嚴重性失慮而違犯，事後已坦承犯行，深具悔意，而所經
    營翔閩公司乃係因向他人借款方才同意管理公司庶務、報稅事項，本身並非犯罪
    直接獲利之人，而所逃漏稅捐額非鉅，及其之素行、品行、智識程度等一切情狀
    ，爰就所犯上開各罪，分別量處如主文所示之刑，並諭知易科罰金之折算標準，
    且定其應執行之刑。被告犯罪後，刑法第四十一條業於九十年一月十日公布修正
    ，並於同年一月十二日生效，該條第一項規定：「犯最重本刑為五年以下有期徒
    刑以下之刑之罪，而受六個月以下有期徒刑或拘役之宣告，因身體、教育、職業
    、家庭之關係或其他正當事由，執行顯有困難者，得以一元以上三元以下折算一
    日，易科罰金。」本件比較新舊法結果，修正後之法律對於被告較為有利，依刑
    法第二條第一項前段規定，應適用裁判時之刑法第四十一條第一項前段規定諭知
    易科罰金之折算標準，併此敘明。
三、依刑事訴訟法第二百七十三條之一第一項、第二百九十九條第一項前段，刑法第
    二條第一項前段、第十一條前段、第二十八條、第五十六條、第二百十六條、第
    二百十五條、第四十一條第一項前段、第五十一條第五款，稅捐稽徵法第四十一
    條、第四十七條第一款、罰金罰鍰提高標準條例第一條前段、第二條，判決如主
    文。
本案經檢察官盧美如到庭執行職務。
中　　　華　　　民　　　國　　九十三　　年　　　十　　　月　　二十六　　日
                 　　　　　　　　　　　 臺灣士林地方法院刑事第七庭
　　                                        法  官 王  沛  雷
右正本證明與原本無異。
如不服本判決，應於判決送達後十日內，向本院提出上訴狀。
                                            書記官 詹  志  鵬
中　　　華　　　民　　　國　　九十三　　年　　　十　　　月　　二十七　　日
附錄本件論罪科刑之法條：
中華民國刑法第二百一十五條：
    (業務上文書登載不實罪)
    從事業務之人，明知為不實之事項，而登載於其業務上作成之文書，足以生損害
    於公眾或他人者，處三年以下有期徒刑、拘役或五百元以下罰金。
中華民國刑法第二百一十六條：
    (行使偽造變造或登載不實之文書罪)
    行使第二百十條至第二百十五條之文書者，依偽造、變造文書或登載不實事項或
    使登載不實事項之規定處斷。
稅捐稽徵法第四十一條：
    (逃漏稅捐之處罰)
    納稅義務人以詐術或其他不正當方法逃漏稅捐者，處五年以下有期徒刑、拘役或
    科或併科新台幣六萬元以下罰金。
稅捐稽徵法第四十七條：
    (法人或非法人團體負責人之刑責)
    本法關於納稅義務人、扣繳義務人及代徵人應處徒刑之規定，於左列之人適用之
    ：
    一  公司法規定之公司負責人。
    二  民法或其他法律規定對外代表法人之董事或理事。
    三  商業登記法規定之商業負責人。
    四  其他非法人團體之代表人或管理人。
